高雄高等行政法院判決　　　　　　　　　　　　　九十三年度訴字第十號
　　　　　　　　　　　　　　　.
　　原　　　告　甲○○
　　訴訟代理人　紀錦隆　律師
　　複　代理人　郭寶蓮　律師
　　被　　　告　高雄縣稅捐稽徵處
　　代　表　人　乙○○　○○
　　訴訟代理人　庚○○
　　　　　　　　壬○○
　　　　　　　　辛○○
右當事人間因土地增值稅事件，原告不服高雄縣政府中華民國九十二年十一月六日府
法訴字第二０六九０二號訴願決定，提起行政訴訟。本院判決如左︰
    主  文
原告之訴駁回。
訴訟費用由原告負擔。
    事  實
甲、事實概要：
　　緣原告與訴外人林敏村二人原共有高雄縣鳳山市○○段四七九及四七九之一地號
    二筆土地，應有部分各為二分之一（下稱系爭土地）。民國（下同）八十六年三
    月二十八日原告就其應有部分，以買賣原因，按一般案件向被告申報移轉，經被
    告核定應納土地增值稅新台幣（下同）八、七八五、六０一元，原告亦已繳清並
    辦理移轉登記在案。嗣原告與訴外人林敏村（其應有部分係於八十四年十月二十
    日申報移轉，經被告依一般稅率核課土地增值稅八、八○六、一四○元，林敏村
    亦已繳納並完成移轉登記，此部分否准退稅爭訟，另由本院以九十三年度訴字第
    九號案審理）共同於九十年六月十一日向被告申請退還溢繳稅款，經被告以九十
    年六月十五日九十高縣稅財字第０六０八０三號函否准，渠等不服，共同提起訴
    願，經高雄縣政府以九十一年三月二十二日府法訴字第０九一００四三二七九訴
    願決定：「原處分撤銷，並於收受決定書之次日起二個月內另為適法處分。」被
    告乃依訴願決定意旨再行查明後，復以九十一年十一月二十二日高縣稅財字第０
    九一０一一０二五二號函仍否准退稅，原告不服，於九十一年十二月十九日再提
    起訴願，經被告依訴願法第五十八條規定自我審查後，將原處分撤銷自行重為適
    法之處分。被告再重為處分後，以九十二年五月七日高縣稅土字第０九二００二
    八五一二函再否准所請，原告仍表不服，提起訴願，經遭駁回；遂提起本件訴訟
    。
乙、兩造之聲明：
一、原告聲明求為判決：
  (一)訴願決定及原處分均撤銷。
  (二)被告應依原告申請作成返還原告溢繳土地增值稅款新台幣八百七十八萬五千六百
    零一元之行政處分。
  (三)訴訟費用由被告負擔。
二、被告聲明求為判決：
  (一)原告之訴駁回。
  (二)訴訟費用由原告負擔。
丙、兩造之爭點：
一、原告主張之理由：
  (一)依行為時土地稅法第三十九條之二規定免徵土地增值稅，並不以取得承受人繼續
    作農業使用之承諾書為要件。另行為時土地稅法施行細則第五十八條第一項第二
    款並無「承受人無專任農耕以外職業或勞動工作之切結書」之規定。何況系爭土
    地自六十二年至八十九年，仍作農業使用，亦有高雄縣政府八十九年五月二十五
    日府建都字第六八四七三號函、丁○○證明書及被告九十年十二月十九日對訴外
    人丙○○、戊○○之談話筆錄可證。被告竟無視系爭土地一直為農業使用之現況
    ，而將認定責任推諉予都市計畫主管機關，惟依前開高雄縣政府府建都字第六八
    四七三號函內容，都市計畫單位已認定仍作為農業使用。而被告一再以原告未補
    送承買人繼續作農業使用承諾書為由駁回原告之請求，實屬無稽。試問如有承諾
    書，難道被告即可不為審核認定逕予核准退稅申請？本件係事後基於法令解釋而
    申請核退溢繳之土地增值稅，而非事前申請免徵土地增值稅，二者情況顯不相同
    ，自不可拘泥於有無提出承諾書作為退稅准駁之依據。承諾書係指事前申請免徵
    增值稅時，才有適用，原告亦已舉出系爭農地均作農業使用之證明，除非被告有
    其他事證足證系爭農地有供非農業使用之事實，否則徒以原告未補送承諾書及都
    市計畫主管機關不予認定等事由，消極駁回原告申請，實有未合。
　(二)另按前行政法院即現在最高行政法院八十二年度判字第六六六號裁定要旨，載明
　　土地稅法第三十九條之二及農業發展條例第二十七條規定免徵土地增值稅，並不
　　以取得承受人之承諾書為要件，此由該法條文義規定甚明。因此土地稅法施行細
　　則第五十八條所規定之繼續作農業使用承諾書實與土地稅法第三十九條之二有所
　　扞格，應作更嚴格之限縮解釋，亦即除非移轉後立刻作非農業使用，否則應不以
　　有無取得承諾書為否准之依據。又依前行政法院即現在最高行政法院八十一年度
　　判字第九十六號裁判要旨，農業發展條例第二十七條之規定，合於該條所定免稅
　　要件者，當然發生免稅效果，本無待乎人民之申請。同理，只要符合土地稅法第
　　三十九條之二免稅之要件者，亦當然發生免稅之效果，被告應本乎職權依法退稅
　　，無待乎原告之申請。被告竟屢次曲解法令，藉故不予退稅，於法有違。況且縱
　　無承諾書，亦不影響被告對土地稅收之管制，即如承受人有行為時土地稅法第五
    十五條之二所列情形之一者，即得處以罰鍰，或有現行土地稅法第三十九條之二
    第二項之情事者，於再移轉時即應課徵土地增值稅。從而有無前揭承諾書不僅不
    影響原告出售農地免徵土地增值稅之權利，亦不影響被告於承受人違反土地稅法
    相關規定時，所得依法行使裁罰之公權力範圍。
　(三)又被告所引之財政部八十年十一月五日台財稅字第八○○三八七六八一號函，依
　　財政部八十八年七月二十七日八八台財稅字第八八一九二八六八一號函已表明不
　　再援引適用，而土地稅法施行細則第五十八條第一項第二款於八十七年四月八日
　　修正時始將函釋之承受農地與申請人之住所應在同一縣市或不同縣市毗鄰鄉鎮為
　　限之限制明訂於條文中。而本件移轉時點為八十六年，從而被告以此為由，駁回
　　原告之申請，應無足採。訴願決定機關雖引司法院解釋認財政部上開函釋於本件
　　行為時即八十六年仍應適用，惟查依司法院釋字第五六二號解釋理由書中所載內
　　政部因執行土地法之規定，基於職權固得發布命令，為必要之釋示，然僅能就執
　　行法律之細節性、技術性等次要事項加以規定，其內容更不能牴觸土地法或增加
　　其所無之限制之旨。是應審酌財政部上開函釋有無增加行為時即八十六年土地稅
　　法施行細則所規定之限制，而查土地稅法施行細則第五十八條第一項第二款係規
　　定耕地以外之其他農業用地：由申請人於申報移轉現值時，檢附土地登記簿謄本
　　、承受人戶籍謄本、繼續作農業使用承諾書，送主管機稽徵機關。並無財政部上
　　開函釋所指之以承受農地與申請人之住所應在同一縣市或不同縣市毗鄰鄉鎮為限
　　。上開函釋顯增加法律所無之限制，依司法院釋字第五六二號解釋意旨上開函釋
　　應屬無效。訴願決定機關未慮及此逕予駁回原告之請求，實有違誤。
　(四)實則本件關鍵爭點，在系爭土地於都市計畫變更分區使用後，在細部計畫尚未完
    成前而移轉，有無免徵土地增值稅之適用。依財政部八十三年十一月二十九日台
    財稅第八三○六二五六八二號函、八十四年六月十九日台財稅第八四○三三○二
    九一號函、財政部八十五年十月一日台財稅第八五一九一九○二三號函、財政部
    八十五年五月二十二日台財稅第八五○二二六六四四號函所函釋之意旨，應有適
    用。且原訴願決定機關前於九十一年三月二十二日府法訴字第四三二七九號訴願
    決定書，亦明白表示上開財政部函釋應有適用之餘地，另最高行政法院九十二年
    度判字第一三五三號判決亦揭示同旨，從而被告否准退稅之請求，損害人民之權
    益，實無可採。
  (五)行政機關於符合立法意旨且未逾越母法規定之限度內，亦得就執行法律有關之細
    節性、技術性事項以施行細則定之，惟其內容不得牴觸母法或對人民之自由權利
    增加法律所無之限制，因此財政部台財稅字第八００三八七六八一號函，應不適
    用：
　(1)憲法第十九條規定，人民有依法律納稅之義務，係指人民有依法律所定之納稅主
　　體、稅目、稅率、納稅方法及稅捐減免等項目，負繳納稅捐之義務或享受減免稅
　　捐之優惠。主管機關基於法律概括授權而訂定之施行細則，僅得就實施母法所定
　　納稅義務及其要件有關之事項予以規範，不得另為增減，否則即屬違反租稅法律
　　主義；又有關人民自由權利之限制，應以法律定之，且不得逾越必要之程度，憲
　　法第二十三條定有明文，如立法機關授權行政機關發布命令為補充規定者，行政
　　機關於符合立法意旨且未逾越母法規定之限度內，亦得就執行法律有關之細節性
　　、技術性事項以施行細則定之，惟其內容不得牴觸母法或對人民之自由權利增加
　　法律所無之限制，迭經司法院釋字第三一三號、第三六七號、第三八五號、第四
　　一三號、第四一五號、第四五八號等解釋闡釋甚明。是租稅法律主義之目的，亦
　　在於防止行政機關恣意以行政命令逾越母法之規定，變更納稅義務，致侵害人民
　　權益。司法院釋字第五六六號解釋文暨理由書著有明文。
　(2)查被告所舉財政部台財稅字第八○○三八七六八一號函所定耕地以外之其他農業
　　用地移轉，申請依土地稅法第三十九條之二規定免徵土地增值稅，其土地承受人
　　能否自耕之認定，應比照內政部訂頒之自耕能力證明書之申請及核發注意事項第
　　六(二)點規定，以承受農地與申請人之住所應在同一縣市或不同縣市毗鄰鄉、鎮、
　　市、區範圍內者為限，前項住所並應於戶籍登記滿六個月以上，始得受理。與土
　　地稅法施行細則第五十八條第一項第二款之規定耕地以外之其他農業用地由申請
　　人於申報移轉現值時，檢附土地登記簿謄本、承受人戶籍謄本、繼續作農業使用
    承諾書，送主管稽徵機關相比較，並無財政部上開函釋所指之以承受農地與申請
    人之住所應在同一縣市或不同縣市毗鄰鄉鎮為限。上開函釋顯增加法律所無之限
    制，依司法院釋字第五六六號解釋，上開函釋應屬無效。
　(六)另證人丙○○、丁○○、戊○○（即原告土地毗鄰地主）於鈞院庭訊中均證稱系
　　爭土地於出售後仍一直作農業使用，渠等本身土地亦係作農業使用直到重畫後應
　　係八十八年發布細部計畫後才未作農業使用。另證人己○○亦證稱買賣當時係佃
　　農身分，購買後仍種植水稻及芋頭，因當時仍屬禁建，並進一步稱買賣當時原告
    曾要求其出具繼續作農業使用之證明書，惟其怕本身權益受損，才不願出具。由
    上開證詞可知，系爭土地八十年雖已編為住宅區，但無法申請開發建築，直到八
    十八年發布細部計畫才陸續開發，在此之前一直作農業使用。且買受人已證實買
    賣後仍繼續作農業使用，此點應可取代繼續作農業使用之承諾書。又依鈞院向高
    雄縣政府函查結果，系爭土地於八十年十月二十八日變更為住宅區並附帶條件：
    (1)應另行擬定細部計畫並完成法定程序始得發照建築(2)以市地重畫方式開發細部
    計畫於八十八年一月十五日發布實施。並稱細部計畫尚未完成，其土地使用分區
    別管制應依變更都市主要計畫，發布實施後之土地使用分區別管制於本案即指仍
    應依農業用地加以管制。另所附內政部四份函文，亦均與前開說明相同，即細部
    計畫未完成前仍依農業使用者，應符合免徵土地增值稅之規定。又高雄縣政府雖
    謂八十四年至八十六年間土地現況是否作農業使用無法認定，惟無論依證人丙○
    ○、丁○○、戊○○、己○○之證詞或高雄縣政府八十九年五月二十五日府建都
    字六八四七三號函，均可證明系爭土地直到八十九年間仍一直作農業使用，因此
    ，被告以主管機關無法認定是否作農業使用而拒絕退稅，應無理由。
二、被告主張之理由：
　(一)按「農業用地在依法作農業使用時，移轉與自行耕作之農民繼續耕作者，免徵土
    地增值稅。」「依本法第三十九條之二第一項申請免徵土地增值稅者，依左列規
    定辦理。一、耕地：由申請人於申報土地移轉現值時，檢附土地登記簿謄本、主
    管機關核發之農地承受人自耕能力證明書影本，送主管稽徵機關。二、耕地以外
    之其他農業用地：由申請人於申報移轉現值時，檢附土地登記簿謄本、承受人戶
    籍謄本、繼續作農業使用承諾書，送主管稽徵機關。前項土地登記簿謄本如無法
    證明土地使用分區者，應檢附都市計畫土地使用分區證明或都市計畫外證明文件
    。第一項第二款之承受人，以其戶籍謄本記載之職業為農民者為限。」分別為行
    為時土地稅法第三十九條之二及土地稅法施行細則第五十八條所明定。次按「農
    業用地經都市計畫變更為新市鎮特定區、住宅區或其他使用分區，在細部計畫尚
    未完成前，如經都市計畫主管機關認定，仍應依原來之土地使用分區別（或用地
    別）管制而視為農業用地，其於移轉或繼承時，仍有土地稅法第三十九條之二第
    一項及農業發展條例第三十一條規定之適用。」「本案土地地目田，原為保護區
    ，雖經都市計畫變更為住宅區，惟細部計畫尚未完成法定程序，仍維持保護區條
    件之管制。因已非屬耕地，土地所有權移轉時，不受土地法第三十條規定之限制
    ，無須申請核發自耕能力證明書。為落實行政院八十三年十一月二十八日台八十
    三財字第四四五三三號函規定，該類土地如符合上項院函規定得視為農業用地之
    土地移轉，申請依土地稅法第三十九條之二第一項規定免徵土地增值稅時，准予
    比照耕地以外之其他農業用地，依同法施行細則第五十八條第一項第二款之規定
    辦理。」分別為財政部八十三年十一月二十九日台財稅字第八三Ｏ六二五六八二
    號及八十五年五月二十二日台財稅字第八五Ｏ二二六六四四號函釋在案。
  (二)經查，系爭土地原告於八十六年三月二十七日出售與第三人己○○，按一般用地
    向被告申報土地現值，經被告核定土地增值稅分別為八、四八三、七二五元及三
    Ｏ一、八七六元，該稅款並於八十六年四月十日繳納在案；原告迄九十年三月二
    十七日始以系爭土地應得免徵土地增值稅為由，向被告申請退還土地增值稅；若
    准予免稅，則原告顯不受行為時土地稅法施行細則第五十九條規定「須列冊管制
    並定期檢查或抽查有無土地稅法第五十五條之二第二款『閒置不用情形』及第三
    款『非依法令變更為非農業用地使用』」之情形。相較其他申請免徵土地增值稅
    之案件，顯然違反平等原則。
  (三)次查，系爭土地原為「保護區」內「田」地目之土地，經高雄縣政府八十年十月
    二十八日府建都字第一五五三八○號函發布變更為「住宅區」土地，至八十八年
    一月十五日始完成細部計畫，八十六年移轉時細部計畫尚未完成。按「本法第三
    十九條之二第一項所稱依法作農業使用時及繼續耕作之農業用地，指左列土地：
    一、耕地：依區域計畫法編定之農牧用地，或依都市計畫法編定為農業區、保護
    區之田、旱地目土地，或未依法編定而土地登記簿記載為田、旱地目之土地。二
    、耕地以外之其他農業用地：依區域計畫法編定之林業用地、養殖用地、水利用
    地、或都市計畫農業區、保護區及未依法編定地區而土地登記簿所記載為林、養
    、牧、原、池、水、溜、溝八種地目之土地。」為行為時土地稅法施行細則第五
    十七條第一項所明定。則系爭土地已非屬當時土地稅法第三十九條之二所稱之農
    業用地甚明。再參照財政部八十三年十一月二十九日台財稅字第八三Ｏ六二五六
    八二號函釋「農業用地經都市計畫變更為新市鎮特定區、住宅區或其他使用分區
    ，在細部計畫尚未完成前，如經都市計畫主管機關認定，仍應依原來之土地使用
    分區別（或用地別）管制而視為農業用地，其於移轉或繼承時，仍有土地稅法第
    三十九條之二第一項及農業發展條例第三十一條規定之適用。」然而系爭土地經
    高雄縣政府建設局九十年八月十五日九十府建都字第一四Ｏ七Ｏ一號函復「有關
    鳳山市○○段四七九、四七九之一地號等貳筆土地原屬農業區，嗣經本府八十年
    十月二十八日發布變更為住宅區，其細部計畫案至八十八年一月十五日發布實施
    ，於上開細部計畫尚未完成前，‧‧‧其土地使用分區管制，自應依變更後之都
    市計畫及其相關法規規定為之。」（詳案卷第一一五頁）。亦即系爭土地之使用
    分區管制係依據高雄縣政府八十年十月二十八日發布變更為住宅區後之都市計畫
    及相關法規規定為之，而非按原來之土地使用分區別（或用地別）管制，自無上
    開財政部函釋之適用甚明。
  (四)再查，系爭土地得否免徵土地增值稅，仍應以系爭土地移轉時之法令規定為審查
    標準，亦即系爭土地應同時具備：(1)須為農業用地(2)須在依法作農業使用移轉(3)
    須移轉與自行耕作之農民繼續耕作等要件，除此以外，原告尚須依行為時土地稅
    法施行細則第五十八條第一項第二款規定檢附土地登記簿謄本、承受人戶籍謄本
    、繼續作農業使用承諾書等相關證明文件送主管稽徵機關為形式上之審查。惟查
    ，本件原告無法提出買受人繼續作農業使用承諾書，及移轉時作農業使用之證明
    ，顯不符合上開規定。系爭土地雖經高雄縣政府八十九年五月十二日勘查現場土
    地現況仍作農業使用，惟尚無法據此推定系爭土地於八十六年間原告申報土地移
    轉現值時，是否亦作農業使用。是以，被告否准退稅，依法並無不合。
  (五)類此案件，業經鈞院九十二年度訴字第一一五九號判決在案，檢附上開判決書供
    參考。又土地稅法第四十九條規定，土地增值稅之核課，乃依據買賣雙方申報予
    以核定；是以，系爭土地於核課土地增值稅確定後，縱能證明可視同農業用地移
    轉免徵土地增值稅，惟仍應依據土地稅法施行細則第五十八條規定，檢具所規定
    之證明文件供核，而原告迄未能依照規定提出相關證明文件，反稱該土地移轉為
    當然免稅案件，顯係誤解法令；是以，原告主張原核課處分適用法令錯誤，請求
    依據稅捐稽徵法第二十八條規定退還溢繳稅款，所執理由委無可採。
    理  由
一、按「農業用地在依法作農業使用時，移轉與自行耕作之農民繼續耕作者，免徵土
    地增值稅。」為行為時土地稅法第三十九條之二第一項所明定。次按「依本法第
    三十九條之二第一項申請免徵土地增值稅者，依左列規定辦理。一、耕地：由申
    請人於申報土地移轉現值時，檢附土地登記簿謄本、主管機關核發之農地承受人
    自耕能力證明書影本，送主管稽徵機關。二、耕地以外之其他農業用地：由申請
    人於申報移轉現值時，檢附土地登記簿謄本、承受人戶籍謄本、繼續作農業使用
    承諾書，送主管稽徵機關。」「前項土地登記簿謄本如無法證明土地使用分區者
    ，應檢附都市計畫土地使用分區證明或都市計畫外證明文件。」「第一項第二款
    之承受人，以其戶籍謄本記載之職業為農民者為限。」亦為行為時土地稅法施行
    細則第五十八條第一項、第二項及第三項所明定。是土地稅法第三十九條之二第
    一項免徵土地增值稅，應同時具備須為農業用地、須在依法作農業使用時移轉、
    須移轉與自行耕作之農民繼續耕作等要件。再按「本法第三十九條之二第一項所
    稱依法作農業使用時及繼續耕作之農業用地，指左列土地。一、耕地：依區域計
    畫法編定之農牧用地，或依都市計畫法編定為農業區、保護區之田、旱地目土地
    ，或未依法編定而土地登記簿載為田、旱地目之土地。二、耕地以外之其他農業
    用地：依區域計畫法編定之林業用地、養殖用地、水利用地、或都市計畫農業區
    、保護區及未依法編定地區而土地登記簿所記載為林、養、牧、原、池、水、溜
    、溝八種地目之土地。」行為時土地稅法施行細則第五十七條第一項亦有明文。
    第按「農業用地經都市計畫變更為新市鎮特定區、住宅區或其他使用分區，在細
    部計畫尚未完成前，如經都市計畫主管機關認定，仍應依原來之土地使用分區別
    （或用地別）管制而視為農業用地，其於移轉或繼承時，仍有土地稅法第三十九
    條之二第一項及農業發展條例第三十一條規定之適用。」為財政部八十三年十一
    月二十九日台財稅第八三Ｏ六二五六八二號函釋在案，且業於八十九年六月七日
    修訂農業發展條例施行細則時，將之增訂於該施行細則第二條第二項。
二、經查原告與訴外人林敏村原共有系爭二筆土地。八十六年三月二十八日原告就其
    應有部分，以買賣原因，按一般案件向被告申報移轉，經被告核定應納土地增值
    稅共八、七八五、六０一元，原告亦已繳清並辦理移轉登記在案。嗣原告於九十
    年六月十一日，以依財政部八十三年十一月二十日台財稅第八三０六二五六八二
    號函釋意旨，系爭土地有行為時土地稅法第三十九條之二規定之適用為由，向被
    告申請退還土地增值稅，經被告以九十年六月十五日九十高縣稅財字第０六０八
    ０三號函否准；原告不服，提起訴願，經高雄縣政府審認後，就案關事證是否無
    上開財政部台財稅第八三０六二五六八二號函釋之適用存有疑義，以九十一年三
    月二十二日府法訴字第０九一００四三二七九號訴願決定：「原處分撤銷，並於
    收受決定書之次日起二個月內另為適法處分。」被告依訴願決定意旨再行查明後
    ，以九十一年十一月二十二日高縣稅財字第０九一０一一０二五二號函仍否准退
    稅；原告不服，於九十一年十二月十九日再提起訴願，經被告依訴願法第五十八
    條規定自我審查後，將原處分撤銷自行重為適法之處分。被告再重為處分後，以
    九十二年五月七日高縣稅土字第０九二００二八五一二號函再否准所請之事實，
    有台灣省高雄縣土地登記簿、高雄縣稅捐稽徵處土地增值稅繳款書、原告歷次申
    請書、被告前開各函影本及歷次訴願決定書附原處分卷可稽，堪信為實。
三、原告提起本件訴訟，乃主張系爭土地之出售，符合上揭財政部台財稅第八三０六
    二五六八二號函釋意旨，應有免徵土地增值稅之適用，且原告乃事後補申請免徵
    土地增值稅並可證明系爭土地於出售後至請求免徵土地增值稅時仍繼續作農業使
    用，應不須再提出土地稅法施行細則第五十八條規定之文件資料，被告不應以原
    告未提供承受人繼續作農業使用承諾書，作為駁回原告申請之依據等語，茲為爭
    執。是以本件主要之爭點在於土地稅法第三十九條之二第一項之免稅規定，可否
    事後申請，且若允許可事後補申請免徵土地增值稅，其應具備之要件為何。茲將
    本院得心證理由論列如下：
  (1)按土地稅法第三十九條之二第一項免徵土地增值稅規定，旨在藉免納土地增值稅
    ，鼓勵農地農用及農地農有政策，依該條文之文義觀之，應指只要合於該條所定
    免稅要件者，當然發生免稅效果，本無待乎人民之申請。至行為時同條例施行細
    則第五十八條規定：「依本法第三十九條之二第一項申請免徵土地增值稅者，依
    左列規定辦理：一、耕地：由申請人於申報土地移轉現值時，檢附土地登記簿謄
    本、主管機關核發之農地承受人自耕能力證明書影本，送主管稽徵機關。二、耕
    地以外之其他農業用地：由申請人於申報土地移轉現值時，檢附土地登記簿謄本
    、承受人戶籍謄本、繼續作農業使用承諾書，送主管稽徵機關。前項土地登記簿
    謄本如無法證明土地使用分區者，應檢附都市計畫土地使用分區證明或都市計畫
    外證明文件。第一項第二款之承受人，以其戶籍謄本記載之職業為農民者為限。
    」旨在使稽徵機關獲得是否為農業用地以及承受人有無自耕能力之資料，以為審
    查之準據，所稱申請並非免稅之發生要件。是除所繳稅款已逾稅捐稽徵法第二十
    八條規定之期限者不得請求退還外，並不因移轉時未及時提出申請而生失權之效
    果。則本件系爭土地，只要於移轉當時，符合土地稅法第三十九條之二第一項之
    要件，且於稅捐稅捐稽徵法第二十八條規定之期限內提出免徵土地增值稅之申請
    ，應許原告得於事後補申請免徵土地增值稅，當無疑義。
  (2)第查，系爭二筆土地原為「保護區」內「田」地目之土地，經高雄縣政府以八十
    年十月二十八日府建都字第一五五三八○號函發布變更為「住宅區」土地，依土
    地稅法施行細則第五十七條第一項規定，該土地形式上已非屬土地稅法第三十九
    條之二所稱之農業用地。惟按，農業用地經都市計畫變更為新市鎮特定區、住宅
    區或其他使用分區，因細部計畫發布實施前，其建築使用仍受限制，致實質上維
    持原來土地使用分區別（或用地別）之使用者，其於移轉或繼承時，應仍視為農
    業用地，而認有土地稅法第三十九條之二第一項及農業發展條例第三十一條規定
    之適用，始符公平原則。本件系爭土地之細部計畫依高雄縣政府八十九年五月二
    十五日八九府建都字第六八四七三號函說明二表示，係至八十八年一月十五日始
    以高雄縣政府府建都字第二五五六四三號函公告發布，是以於系爭土地移轉當時
    ，其土地分區雖已自農業區變更為住宅區，惟其建築使用仍屬受到限制，自有前
    開說明之適用。至財政部八十三年十一月二十九日台財稅第八三Ｏ六二五六八二
    號函釋意旨，認前開情形，須經都市計畫主管機關認定，該土地尚未能准許依變
    更後計畫用途使用，而現況仍作農業使用者，始得視為農業用地。係屬如何認定
    「現況仍有繼續作農業使用」事實證據方法之指示性、技術性規定，乃便利土地
    出賣人舉證之例示規定，是以舉證方法非必須以前開財政部函釋情形為限，僅係
    土地出賣人符合該函釋之情形時，即免除其舉證責任。然若土地出賣人另可提出
    其他證據證明該地於變更使用分區後因細部計畫尚未發布，致其建築使用受到限
    制，現況仍繼續作為農業使用之事實者，仍得實質上予以認定，併予敘明。
　(3)本件系爭土地於移轉時至申請退還溢繳之土地增值稅期間，如前所述，其移轉時
　　因其建築使用仍受限制，仍得視為農業用地之移轉。至原告欲申請系爭土地因符
　　合農業用地移轉免徵土地增值稅而請求退還溢繳之土地增值稅，仍應視其是否符
　　合土地稅法第三十九條之二規定，即應符合系爭土地依法仍繼續作農業使用，且
　　須移轉與自行耕作之農民繼續耕作二要件。就仍繼續作農業使用之證明，被告雖
　　主張，因原告申請退稅時點距移轉時相隔近五年之久，致都市計畫主管機關以無
　　法認定系爭土地移轉當時是否仍作農業使用為由，不予認定系爭土地在細部計畫
　　尚未完成前，仍應依原來之土地使用分區別管制，故系爭土地尚無財政部台財稅
　　第八三０六二五六八二號函釋之適用云云。然依前開說明，是否取得都市計畫主
　　管機關之認定，僅係作為稅捐稽徵機關認定系爭土地是否仍作農業使用之證明方
　　式之一，本件原告既可提出高雄縣政府八九府建都字第六八四七三號函證明系爭
　　土地於八十九年五月十二日經現場勘查仍作農業使用，並有證人丙○○、丁○○
　　、戊○○於本院九十三年三月二十四日行準備程序時，到庭證明系爭土地自移轉
　　至原告申請免徵土地增值稅期間，均係作農業使用，是以系爭土地於移轉當時至
　　原告申請退稅時點，仍有繼續作農業使用之事實，應可認定。惟就系爭土地是否
　　移轉與自行耕作之農民繼續耕作部分，按土地稅法第三十九條之二第一項免稅之
　　優惠規定，如前所述，無非係為達農地農有、農用之目的，是以農業用地之承受
　　人於受農業用地移轉之後，須繼續自行耕作，其土地出賣人始可享有免徵土地增
　　值稅之優惠。則查，本件原告並未提出系爭土地承受人己○○於承受系爭土地至
    原告申請退還土地增值稅期間，事實上確於系爭土地有自行耕作之證明，至己○
    ○雖於本件審理中證稱承受系爭土地當時具有佃農身分，且該等土地是供農業使
    用等語，然就是否是自行耕作乙節，則未予證實，且自其堅不配合原告出具繼續
    供農業使用承諾書理由為恐影響自身權益證詞以觀，依之常情或係因並無自行耕
    作之事實，為免日後遭追查補稅之累，而不願出具；另自證人丙○○所證：「．
    ．．原告的土地確實一直都有種植農作物，．．．但是否為沈建興，我並不知道
    ．．．」等語，均查無證據證明承受人己○○就系爭土地符合自行耕作之要件。
    原告於系爭土地移轉申報案核課土地增值稅確定後始提出免稅及退稅申請，雖該
    等土地符合可視同農業用地移轉之情形，惟僅能證明系爭土地有繼續作農業使用
    ，但無法證明承受人己○○有自行耕作之事實，即與土地稅法第三十九條之二免
    稅規定不合，被告否准原告之聲請，依法並無違誤。
四、綜右所述，原告主張既難採憑，則系爭土地移轉時因不符合土地稅法第三十九條
    之二第一項規定情事，已見前述，自不符合免徵土地增值稅要件。是本件被告否
    准原告之申請，理由雖未盡相同，結論並無二致，訴願決定予以維持，亦無不合
    。從而，原告起訴請求撤銷原處分及訴願決定，並返還溢繳之土地增值稅款為無
    理由，應予駁回。又本件事證已明，兩造其餘論述，與判決結果無影響，不予贅
    述，附此敘明。
五、據上論結，本件原告之訴為無理由，依行政訴訟法第二百條第二款、第九十八條
    第三項前段，判決如主文。
中　　　華　　　民　　　國    九十三　　年　  　八　　　月　　　五　　　日
                              高雄高等行政法院第三庭
                                          審判長法官　江幸垠
                                          法      官　邱政強
                                          法      官　戴見草
右為正本係照原本作成。
如不服本判決，應於判決送達後二十日內向本院提出上訴書狀，其未表明上訴理由者
，應於提起上訴後二十日內向本院提出上訴理由書（須按對造人數附繕本）；如於本
判決宣示或公告後送達前提起上訴者，應於判決送達後二十日內補提上訴理由書（須
附繕本）。未表明上訴理由者，逕以裁定駁回。
提起上訴應預繳送達用雙掛號郵票七份（每份三十四元）。
中　　　華　　　民　　　國    九十三　　年　  　八　　　月　　　五　　　日
                                          法院書記官  洪美智
